【裁判字號】    98,易,498
【裁判日期】    980925
【裁判案由】    重利
【裁判全文】
臺灣臺北地方法院刑事判決               98年度易字第498號
                                      98年度易字第1545號
公  訴  人  臺灣臺北地方法院檢察署檢察官
被      告  乙○○
            己○○
上列被告因重利案件，經檢察官聲請逕以簡易判決處刑（97年度
偵字第24004號、第26391號），本院認不宜逕以簡易判決處刑，
改適用通常程序審理，及檢察官追加起訴（98年度偵字第8916號
），本院判決如下：
    主  文
乙○○共同乘他人急迫貸以金錢，而取得與原本顯不相當之重利
，共肆罪，各處有期徒刑肆月，如易科罰金，均以新台幣壹仟元
折算壹日，扣案之帳冊柒本（扣押後編號1至7）及商業支票日曆
簿壹本（扣押後編號8 ）分別於各罪項下沒收之。應執行有期徒
刑壹年貳月，如易科罰金，以新台幣壹仟元折算壹日，扣案之帳
冊柒本（扣押後編號1至7）及商業支票日曆簿壹本（扣押後編號
8）均沒收之。
己○○共同乘他人急迫貸以金錢，而取得與原本顯不相當之重利
，共肆罪，各處有期徒刑肆月，如易科罰金，均以新台幣壹仟元
折算壹日，扣案之帳冊柒本（扣押後編號1至7）及商業支票日曆
簿壹本（編扣押後號8 ）分別於各罪項下沒收之。應執行有期徒
刑壹年貳月，如易科罰金，以新台幣壹仟元折算壹日，扣案之帳
冊柒本（扣押後編號1至7）及商業支票日曆簿壹本（扣押後編號
8）均沒收之。
    事  實
一、乙○○、己○○為男女朋友，2 人同居於臺北市○○區○○
    街22號5 樓，並自民國95年間起，共同分別基於趁他人急迫
    貸以金錢而取得與原本顯不相當重利之犯意聯絡，均知悉甲○○、丁○○、丙○○及戊○○需錢孔急，且渠等因個人信
    用不良，已無從透過正常管道而向一般金融行庫貸得款項，
    竟利用渠等急需資金周轉之急迫情況下，由乙○○先後於如
    附表所示之借款時間，在上址將如附表所示之款項貸與甲○○、丁○○、丙○○及戊○○，並預扣如附表所示第1 期之
    利息，且約定在本金未清償前，以如附表所示之計息方式繳
    納利息，而收取如附表所示之與原本顯不相當之利息，己○○則依乙○○之指示進行記帳及出面催討、收款等事宜。嗣
    乙○○向丁○○催討款項，丁○○無力清償，遂報警於97年
    10月14日持搜索票前往上址執行搜索，扣得渠等所有之帳冊
    7本（扣押後編號1至7）及商業支票日曆簿1本（扣押後編號
    8），而循線查悉上情。
二、案經被害人丁○○訴由臺北縣政府警察局新店分局報告臺灣
    臺北地方法院檢察署檢察官偵查後，聲請逕以簡易判決處刑
    ，本院認不宜逕以簡易判決處刑，改適用通常程序審理。
    理  由
壹、證據能力方面：
    按被告以外之人於審判外之言詞或書面陳述，除法律有規定
    者外，不得作為證據，刑事訴訟法第159條第1項定有明文。
    此乃現行刑事訴訟法為保障被告之反對詰問權，對於具有虛
    偽危險性之傳聞證據原則上予以排除，以求實體真實之發現
    ，並於同法第159條之1至第159條之5規定例外得為證據之情
    形，茲就本件被告以外之人於審判外之陳述，其證據能力之
    有無，論述如下：
一、復按被告以外之人於偵查中向檢察官所為之陳述，除顯有不
    可信之情況者外，得為證據，刑事訴訟法第159條之1第2 項
    定有明文。告訴人丁○○及證人丙○○、戊○○於警詢中所
    為之陳述，依同法第159條第1項之規定，係被告以外之人於
    審判外之陳述，且無同法第159條之1至第159條之5所定例外
    得為證據之情形，故無證據能力。至渠等於檢察官訊問時所
    為之陳述，既經依法具結，且查無有何顯不可信之情況，依
    上開規定，得為證據。
二、再按被告以外之人於審判中有下列情形之一，其於檢察事務
    官、司法警察官或司法警察調查中所為之陳述，經證明具有
    可信之特別情況，且為證明犯罪事實之存否所必要者，得為
    證據：一、死亡者。二、身心障礙致記憶喪失或無法陳述者
    。三、滯留國外或所在不明而無法傳喚或傳喚不到者。四、
    到庭後無正當理由拒絕陳述者，刑事訴訟法第159條之3定有
    明文。證人甲○○於警詢中所為之陳述，依同法第159 條第
    1 項之規定，係被告以外之人於審判外之陳述，然其於本院
    審理時經合法傳喚而未到庭，復拘提無著，有本院送達證書
    及拘提報告書各1 紙在卷可按。經查，證人甲○○於警詢中
    所為之陳述，係於犯罪發生後不久，就其被害之過程記憶猶
    新之際而為之，且未及思考其與被告乙○○、己○○間之利
    害關係，經審酌其陳述之內容條理清晰，依其陳述時之外部
    客觀情狀，具有可信之特別情況，且為證明被告2 人犯罪事
    之存否所必要，依上開規定，有證據能力。
貳、實體方面：
一、訊據被告乙○○並不否認有於如附表所示之時間，將如附表
    所示之款項貸與告訴人及甲○○、丙○○、戊○○並收取利
    息等情，惟矢口否認有何重利犯行，辯稱：伊未收取高額利
    息，僅向上開借款人收取月息3 分等語。另被告己○○固坦
    承有受被告乙○○之指示登載帳冊及商業支票日曆簿之事實
    ，惟矢口否認有何重利犯行，辯稱：伊自96年10月起始與被
    告乙○○同居上址，僅知被告乙○○有在招募互助會，有會
    員積欠會款分期清償，不知被告乙○○在放高利貸等語。經
    查：
  (一)告訴人及甲○○、丙○○、戊○○需錢孔急，且因渠等個人
    信用不良，已無從透過正常管道而向一般金融行庫貸得款項
    ，利用渠等急需資金周轉之急迫情況下，由乙○○分別於如
    附表所示之借款時間，在上址將如附表所示之款項貸與告訴
    人及甲○○、丙○○、戊○○，並預扣如附表所示第1 期之
    利息，且約定在本金未清償前，以如附表所示之計息方式繳
    納利息，而收取如附表所示之利息一情，業經證人甲○○於
    警詢及證人丁○○、丙○○、戊○○等於檢察官訊問時陳述
    甚詳，核與扣案之帳冊7本及商業支票日曆簿1本內記載各該
    借款人所借款項、利息計算及支付情形大致相符，足見被告
    乙○○辯稱僅向告訴人及甲○○、丙○○、戊○○收取月息
    3分等語，顯不可採。
  (二)被告己○○雖辯稱伊自96年10月起始與被告乙○○同居上址
    ，僅知被告乙○○有在招募互助會，有會員積欠會款分期清
    償，不知被告乙○○在放高利貸等語。然證人甲○○於警詢
    中陳稱伊向被告乙○○借款，係由被告己○○出面收款及以
    電話聯繫催討債務等語，另證人丁○○、丙○○及戊○○均
    於檢察官訊問時證稱向被告乙○○借款時，被告己○○均在
    場，且由被告己○○將現金取出，之後負責拿本子收錢，被
    告乙○○確實從事貸款而非招募互助會等語。再參酌被告己○○已坦承其有依被告乙○○之指示登載帳冊及商業支票日
    曆簿之事實，益證被告己○○對於被告乙○○分別於如附表
    所示之借款時間，在上址將如附表所示之款項貸與告訴人及
    甲○○、丙○○、戊○○，並預扣如附表所示第1 期之利息
    ，且約定在本金未清償前，以如附表所示之計息方式繳納利
    息，而收取如附表所示之利息一情，知之甚稔，是被告己○○前揭所辯尚難採信，其與被告乙○○間，有犯意之聯絡及
    行為之分擔，已堪認定。
  (三)按刑法之重利罪，須乘他人急迫、輕率或無經驗，貸以金錢
    或其他物品，而取得與原本顯不相當之重利者，始足成立。
    其所謂與原本顯不相當之重利，係指就原本利率、時期核算
    及參酌當地之經濟狀況，較之一般債務之利息，顯有特殊之
    超額者而言（最高法院88年度台上字第2396號判決可資參照
    ）。被告2 人趁告訴人及甲○○、丙○○、戊○○亟需現款
    周轉，四處告貸無門，迫於無奈而各以如附表所示之計息方
    式貸以款項，參酌現今社會經濟狀況，一般民間借貸利息雖
    較銀行貸出利率為高，然依附表所示之計息方式觀之，被告
    2人所收取之利息亦與所貸與之金額顯不相當，足見被告係2
    人乘渠等急迫之際貸與金錢，謀取與原本顯不相當重利，至
    為明確。
  (四)綜上所述，本件事證明確，被告2 人犯行洵堪認定，應依法
    論科。
二、核被告2人所為，均係犯刑法第344條之重利罪。又其2 人間
    有犯意之聯絡及行為之分擔，應以共同正犯論處。按所謂集
    合犯，依其本質、犯罪目的及社會常態觀之，常具有反覆、
    繼續為之之特性，此等反覆實行之行為，於自然意義上雖係
    數行為，但依社會通念，法律上應僅為一總括之評價，法律
    乃將之規定為一獨立之犯罪類型，而為包括一罪。故是否集
    合犯之判斷，客觀上自應斟酌法律規範之本來意涵、實現該
    犯罪目的之必要手段、社會生活經驗中該犯罪必然反覆實行
    之常態及社會通念等；主觀上則視其反覆實施之行為是否出
    於行為人之一個犯意，並秉持刑罰公平原則，加以判斷之（
    最高法院96年度台非字第219 號判決可資參照）。衡諸社會
    生活經驗中，重利犯罪之行為人為謀收取與原本顯不相當重
    利之經濟上利益，無不基於反覆持續放款而收取重利之一次
    決意，而持續貸與金錢與他人收取重利，以達成其犯罪之目
    的，故重利罪之犯罪構成要件行為，依其本質、犯罪目的及
    社會常態觀之，應認具有反覆、繼續而為之特性。是被告2
    人貸款與甲○○、戊○○之部分，係分別基於重利之單一犯
    意，而反覆貸與甲○○、戊○○如附表所示之金額收取重利
    ，其等主觀上顯係各別出於反覆實行之單一犯意而為多次重
    利行為，依社會通念，於客觀上亦係一個反覆、延續性之行
    為觀念，應分別論以集合犯，各僅成立一罪。又被告2 人先
    後貸款與告訴人及甲○○、丙○○、戊○○，並分別向其等
    收取如附表所示之重利犯行，犯意各別、行為互殊，侵害法
    益亦不相同，應予分論併罰。爰審酌被告等素行尚佳，年輕
    力壯，竟不思正途賺取財物，反以貸放重利之方式，而取得
    與原本顯不相當之利息，再參酌其等犯罪之動機、目的、手
    段、對於被害人所生損害之程度及於警詢及偵查中迄於本院
    審理時均飾詞狡辯等一切情狀，分別量處如主文所示之刑，
    並諭知易科罰金之折算標準，且定其應執行之刑，另依司法
    院釋字第662號解釋之意旨，再諭知易科罰金之折算標準。
    又扣案之帳冊7本（扣押後編號1至7）及商業支票日曆簿1本
    （扣押後編號8 ），係供被告等犯罪所用之物且屬渠等所有
    ，業據被告2人供承在卷，應依刑法第38條第3項、第1項第2
    款之規定宣告沒收之。至其餘扣案之通訊錄1 本、身分證影
    本11紙及空白本票4本等物品，既查無有何與被告2人所為本
    件犯行有何關連，爰不予宣告沒收，附此敘明。
據上論斷，應依刑事訴訟法第452條、第299條第1 項前段，刑法
第28條、第344條、第51條第5款、第41條第1 項前段、第38條第
1項第2款，刑法施刑法第1條之1，判決如主文。
本案經檢察官郭昭吟到庭執行職務
中    華    民    國    98    年    9     月    25    日
                  刑事第十八庭  法  官  彭慶文
上正本證明與原本無異。
如不服本判決應於收受送達後10日內向本院提出上訴書狀，並應
敘述具體理由；其未敘述上訴理由者，應於上訴期間屆滿後20日
內向本院補提理由書（均須按他造當事人之人數附繕本）「切勿
逕送上級法院」。告訴人或被害人如對於本判決不服者，應具備
理由請求檢察官上訴，其上訴期間之計算係以檢察官收受判決正
本之日期為準。
                                書記官  陳怡君
中    華    民    國    98    年    9     月    25    日
附錄法條：
中華民國刑法第344條
（重利罪）
乘他人急迫、輕率或無經驗貸以金錢或其他物品，而取得與原本
顯不相當之重利者，處1年以下有期徒刑、拘役或科或併科1千元
以下罰金。
附表：
┌──┬─────┬────┬──────┬─────┐
│編號│借  款  人│借款日期│借款金額（新│ 計息方式 │
│    │          │        │臺幣：元）  │          │
├──┼─────┼────┼──────┼─────┤
│ 1  │甲○○    │95年間  │4 萬元（預扣│每10日為1 │
│    │          │        │第1期利息4,0│期，每期利│
│    │          │        │00元，實得3 │息4,000 元│
│    │          │        │萬6,000元） │（換算年利│
│    │          │        │            │率為百分之│
│    │          │        │            │360）     │
│    │          ├────┼──────┼─────┤
│    │          │97年4月 │8萬5,000元（│每10日為1 │
│    │          │間      │預扣第1期利 │期，每期利│
│    │          │        │息8,500 元，│息8,500 元│
│    │          │        │實得7萬6,500│（換算年利│
│    │          │        │元）        │率為百分之│
│    │          │        │            │360）     │
├──┼─────┼────┼──────┼─────┤
│ 2  │丁○○    │96年間  │10萬元（預扣│每10日為1 │
│    │          │        │第1期利息1萬│期，每期利│
│    │          │        │元，實得9 萬│息1 萬元（│
│    │          │        │元）        │換算年利率│
│    │          │        │            │為百分之36│
│    │          │        │            │0）       │
├──┼─────┼────┼──────┼─────┤
│ 3  │丙○○    │96年8、9│3 萬元（預扣│每10日為1 │
│    │          │月間    │第1期利息3,0│期，每期利│
│    │          │        │00 元，實得2│息3,000 元│
│    │          │        │萬7,000元） │（換算年利│
│    │          │        │            │率為百分之│
│    │          │        │            │360）     │
├──┼─────┼────┼──────┼─────┤
│ 4  │戊○○    │97年初  │5 萬元（預扣│每10日為1 │
│    │          │        │第1期利息5,0│期，每期利│
│    │          │        │00元，實得4 │息5,000 元│
│    │          │        │萬5,000元） │（換算年利│
│    │          │        │            │率為百分之│
│    │          │        │            │360）     │
│    │          ├────┼──────┼─────┤
│    │          │97年初  │1萬元（預扣 │每10日為1 │
│    │          │        │第1期利息1,0│期，每期利│
│    │          │        │00元，實得9,│息1,000 元│
│    │          │        │000元）     │（換算年利│
│    │          │        │            │率為百分之│
│    │          │        │            │360）     │
│    │          ├────┼──────┼─────┤
│    │          │97年中  │5 萬元（預扣│每5日為1期│
│    │          │        │第1期利息5,0│，每期利息│
│    │          │        │00元，實得4 │5,000 元，│
│    │          │        │萬5,000 元）│繳納14期後│
│    │          │        │            │償還本利共│
│    │          │        │            │7 萬元（換│
│    │          │        │            │算年利率為│
│    │          │        │            │百分之720 │
│    │          │        │            │）        │
└──┴─────┴────┴──────┴─────┘


司法院資訊處製作；財團法人民間司法改革基金會備份。
